【裁判字號】    92,交訴,39
【裁判日期】    920924
【裁判案由】    公共危險等
【裁判全文】
臺灣士林地方法院刑事判決                          九十二年度交訴字第三九號
    公  訴  人  臺灣士林地方法院檢察署檢察官
    被      告  戊○○
    選任辯護人  鄧雲奎律師
右列被告因公共危險等案件，經檢察官提起公訴（九十二年度偵字第九六七號），本
院判決如左：
    主  文
戊○○因過失傷害人致重傷，處有期徒刑陸月，如易科罰金，以佰元折算壹日。
被訴公共危險部分無罪。
    事  實
一、戊○○於民國九十一年九月十九日二十三時五十分許，駕駛車牌號碼ＤＬ─一六
    七二號自用小客車，沿臺北市○○路○段由北往南方向行駛在第二車道，行經承
    德路與文林北路口欲右轉至承德路六段時，適有乙○○○騎乘車牌號碼ＹＭＪ─
    五九一號重型機車附載陳錦妙在同路段右側機車專用道行駛，戊○○本應依道路
    交通標誌，先轉入槽化島右側車道行駛，再右轉至承德路六段，而依當時天候晴
    天，夜間有照明，路面乾燥、無缺陷、無障礙物、視距良好之之情形下，並無不
    能注意之情事，竟疏於注意未依規定車道行駛，復未注意兩車併行之間隔，並隨
    時採取必要之安全措施，貿然自第二車道右轉，致其駕駛之自用小客車右後側車
    身擦撞乙○○○騎乘之上開重型機車左側，機車因而傾倒，陳錦妙及乙○○○分
    別跌落在重型機車之左、右兩邊地面上，致乙○○○受有左膝挫傷合併擦傷之傷
    害；陳錦妙受有創傷性右側硬腦膜下出血及腦挫傷致意識昏迷之重傷，陳錦妙雖
    經送醫急救行緊急開顱手術，然手術後已呈植物人狀態，無法復原。
二、案經乙○○○及陳錦妙之夫甲○○訴由臺北市政府警察局北投分局報請臺灣士林
    地方法院檢察署檢察官偵查起訴。
    理  由
壹、有罪部份
一、訊據被告戊○○固坦承於右揭時間、地點駕駛牌照ＤＬ─一六七二號自用小客車
    行經前開路段之情不諱，惟矢口否認有過失傷害或致重傷之犯行，辯稱：伊只是
    駕車經過前開路段，而當時其前後並無其他車輛，伊並未撞到被害人云云，惟查
    ：
（一）被告如何於前揭時地駕駛前開車輛與被害人乙○○○騎乘上開車輛發生擦撞，
      致乙○○○騎乘機車倒地，乙○○○及陳錦妙分別受有左膝挫傷合併擦傷、創
      傷性右側硬腦膜下出血及腦挫傷致意識昏迷，已呈植物人狀態，無法復原之重
      傷等情，迭據告訴人乙○○○、陳錦妙之夫甲○○分別於警訊或偵審中指訴綦
      詳，並有道路交通事故調查報告表一份、交通事故談話紀錄表三份、道路交通
      事故補充資料表一份、現場照片十六幀在卷可稽。又告訴人乙○○○因本件車
      禍受有左膝挫傷合併擦傷等傷害，有臺北榮民總醫院傷情診斷證明書一份可證
      ；陳錦妙受有創傷性右側硬腦膜下出血及腦挫傷致意識昏迷，於臺北榮民總醫
      院行緊急開顱手術，手術後呈植物人狀態，為無行為能力，且無法復原等傷害
      ，亦有臺北榮民總醫院傷情診斷證明書二份及臺北市立陽明醫院九十二年七月
      二十四日北市陽醫歷字第０九二０五一九三００號函暨所附之病情敘述資料及
      病歷各一份附卷可佐。
（二）本件車禍肇事經過之情形，業經：
    (一)證人即當時駕車尾隨被告車輛後之己○○於(1)警訊時供稱：「我於十九日二十
      三時約五十分左右在文林路、文林北路口目擊車禍，當時我看到一部重機（車
      ）ＹＭＪ─五九一與紅色自小客（車）ＤＬ─一六七二在我前面行駛，當時重
      機（車）行駛於機車專用道，自小客（車）則行駛機車旁之快車道。後來自小
      客（車）突然右轉且無打方向燈欲往承德路六段往台北方向時，重機車便遭擦
      到倒在紅燈停止線前不遠處」、「當時自小客（車）右轉時，我看到擦到部位
      是自小客（車）右後輪附近與重機（車）前輪附近，待自小客（車）轉過去以
      後，機車便倒下」（見偵查卷第二十三頁背面）。(2)於偵訊時證稱：「當時我
      是位置在他們後面開一部小貨車，我當時有看到那部歐寶車沒打方向燈便直接
      右轉而擦撞到機車，是車身右後方擦撞到機車，撞到後有停下來一下便又開走
      ，我有聽到有人喊救命，便下車來把機車扶正，也有看到有人騎機車去追那台
      歐寶汽車」、「（車子擦撞那刻距你有多遠？）約在八台車左右，視線很清楚
      ，並沒被擋住，我確定是『歐寶車』所擦撞所引起的」（見偵查卷第五十五頁
      ）。(3)復於本院審理時結證稱：「（當時你走哪個車道？）機車專用道左邊的
      第二個車道」，「（歐寶車子走哪個車道？）與我相同車道，在我前方」，「
      因為我前面沒有其他車子，我有看到機車及紅色歐寶車子發生車禍」，「歐寶
      車從機車左邊的快車道要右轉，摩托車在機車專用道上，兩車距離很近，我看
      到紅色歐寶車的右後車輪與機車的左前方擋風板擦撞到」，「紅色歐寶車右轉
      後，摩托車就倒地，沒有滑行」，「有一位騎機車的騎士寫該紅色歐寶車的車
      號給我，後面就有人去追車」等語（見九十二年八月二十七日本院審判筆錄）
      。
    (二)另證人即隨後到達案發現場之丙○○於(1)警訊時亦供稱：「大約於十九日二十
      三時五十分左右，在北投區○○路○段與文林北路口，我見到ＹＭＪ─五九一
      機車及二個人倒臥於路口，其中有一人在呼救並表示撞他們的車子剛逃逸不久
      ，是紅色歐寶小型車，要我前往攔阻，而當時路旁的一位民眾亦提供為車牌Ｄ
      Ｌ─一六七二之自小客（車），我就於承德路六段三三三號前將該自小客（車
      ）攔下」（見偵查卷第二十五頁）。(2)於偵查中證稱：「我聽到騎機車者在喊
      叫，我便直追那部紅色歐寶車，結果後來已有部車子把紅色車子攔下來（下略
      ）」（見偵查卷第五十五頁背面）。(三)復於本院審理時證稱：「我看到兩位女
      士被撞倒在地上，一位不能動，一位就是庭上的賴小姐喊救命」，「賴小姐說
      被一部紅色的車子撞到，有一位老伯看到那部車的車號，他將車號交給我，我
      就去追，前面還有一部汽車也去追，後來我將被告攔下」云云（見九十二年八
      月二十七日本院審判筆錄）。
    (三)綜合上情，證人己○○係駕車尾隨於被告車輛之後方，且僅八個車身左右之距
      離，應能看清楚本件肇事之經過，則其證稱確實看到告訴人乙○○○騎乘之重
      型機車係遭被告所駕車輛擦撞後而人車倒地之情形，應非子虛；而證人丙○○
      雖未親眼目睹車禍發生經過，惟其於被告肇事後隨及到達現場，再依告訴人乙○○○及另一不詳姓名路人之指示或提供車號，往承德路六段找尋肇事車輛，
      嗣於承德路六段三三三號前將被告車輛攔下，並要求被告返回車禍現場，其證
      言亦屬可採。再者，證人己○○與丙○○二人彼此對肇事之時間、地點及肇事
      車輛之廠牌、顏色等所為之描述大致吻合，且二人均與被告互不認識，亦無任
      何仇恨怨隙，衡諸常情，證人並無任意設詞攀誣被告或偏袒被害人方面之理，
      是其等證言應屬真實可信。
二、又本件車禍發生後經移送單位將肇事雙方車輛及被害人所著衣物送請臺北市政府
    警察局刑事鑑驗中心鑑驗結果，認車號ＤＬ─一六七二號車輛右前座車門發現有
    三枚指、掌紋，與乙○○○、陳錦妙之指紋不符；右後車輪上方紋痕經比對，與
    乙○○○、陳錦妙之衣物布紋紋痕不符；ＤＬ─一六七二號車輛右後座車體上刮
    痕，因未發現微物性跡證，無法鑑驗；車號ＤＬ─一六七二號車輛右後車輪上方
    印痕經內政部警政署刑事警察局（鑑識科）鑑驗結果，與乙○○○、陳錦妙等四
    件之布面織物紋路，均未發現有紋痕型態類同者等情，雖有臺北市政府警察局車
    禍案車輛採證報告一件在證可憑，惟至多只是表示未採集到事發當時被害人乙○○○、陳錦妙與被告之車輛有何身體接觸及乙○○○騎乘機車與被告車輛發生擦
    撞之證據，並非表示被告之車輛與被害人乙○○○之機車未發生擦撞。如前所述
    ，本件被告肇事經過業據證人己○○證述甚詳，且其於本院審理時證稱被告當時
    右轉時車速很慢（見九十二年八月二十七日本院審判筆錄），應認係因被告右轉
    時速度不快，與告訴人乙○○○之機車發生擦撞極其輕微，致未在被告或被害人
    駕駛之車輛上留下明顯刮痕，然此尚不足為被告有利之認定。至被告於本院審理
    時請求再將雙方車輛送請國立成功大學交通管理系鑑定云云，本院認為前開臺北
    市政府警察局車禍案車輛採證報告已盡其鑑驗之能事，且事發距今已逾一年，車
    輛已難保原有之狀態，另告訴人甲○○於本院調查時又證稱乙○○○所騎乘之前
    開機車，業經修復車頭及機車把手（見本院九十二年七月九日訊問筆錄），則車
    禍發生當時機車原有之狀態已不存在，已無鑑定之可能性，自無再送鑑定之必要
    ，附此敘明。
三、再經本院函請法務部調查局對被告戊○○實施測謊鑑定，經鑑測後，被告戊○○
    陳稱：「案發時渠未擦撞被害人之機車；案發時渠未發現擦撞機車。」均未
    呈情緒波動反應，研判未說謊等情，有法務部調查局九十二年八月十八日調科參
    字第０九二００二七九二九０號測謊報告書一紙在卷可按，復有該局測謊程序說
    明、被告測謊同意書、身心狀況調查表、測謊問卷內容題組（包含檢測方法）、
    生理記錄圖（含呼吸、脈博、膚電）、施測者專業資格證明各一份在卷可稽。按
    測謊鑑定，係依一般人若下意識刻意隱瞞事實真相時，會產生微妙之心理變化，
    例如憂慮、緊張、恐懼、不安等現象，而因身體內部之心理變化，身體外部之生
    理狀況亦隨之變化，例如呼吸急促．血液循環加速、心跳加快、聲音降低、大量
    流汗等異常現象，惟表現在外之生理變化，往往不易由肉眼觀察，乃由測謊員對
    受測者提問與待證事實相關之問題，藉由科學儀器（測謊機）紀錄受測者對各個
    質問所產細微之生理變化，加以分析受測者是否下意識刻意隱瞞事實真相，並判
    定其供述是否真實；測謊機本身並不能直接對受測者之供述產生正確與否之訊號
    ，而係測謊員依其專業之學識及經驗，就測謊紀錄，予以客觀之分析解讀，至於
    測謊鑑定究竟有無證據能力，刑事訴訟法並無明文規定，惟實務上，送鑑單位依
    刑事訴訟法第二百零八條第一項規定，囑託法務部調查局或內政部警政署刑事警
    察局為測謊檢查，受囑託機關就檢查結果，以該機關名義函覆原囑託之送鑑單位
    ，該測謊檢查結果之書面報告，即係受囑託機關之鑑定報告，該機關之鑑定報告
    ，形式上若符合測謊基本要件，包括：(一)經受測人同意配合，並已告知得拒絕受
    測，以減輕受測者不必要之壓力。(二)測謊員須經良好之專業訓練與相當之經驗。
    (三)測謊儀器品質良好且運作正常。(四)受測者身心及意識狀態正常。(五)測謊環境良
    好，無不當之外力干擾等要件；即賦予證據能力，非謂機關之鑑定報告書當然有
    證據能力；具有上述形式之證據能力者，始予以實質之價值判斷，必符合待證事
    實需求者，始有證明力（最高法院九十二年度台上字第三八七二號判決亦同此意
    旨）。依卷附測謊鑑定資料所示，本件被告既係同意配合受測，且測謊員受有專
    業訓練，經驗豐富，而測謊儀器並無故障，被告身心意識狀態並無不適合測謊之
    情形，另測謊環境並未受外界干擾，準此，應認本件測謊鑑定，具有形式上證據
    能力，得作為證據，應有證明力。惟如前述，被告駕駛之車輛確與告訴人乙○○○騎乘之機車發生擦撞，被告應係因本件擦撞力道甚小，車輛於行駛時車子本身
    或路面狀況等因素原會產生之振動，或因被告車輛本身之引擎、音響聲音掩蓋擦
    撞聲音，致被告對於車輛發生擦撞渾然不知，故針對測謊單位所提問與案情有關
    之：「案發時渠未擦撞被害人之機車；案發時渠未發現擦撞機車。」等問題
    ，均未呈情緒波動反應，據研判未說謊，是被告雖未察覺其有肇事之情況，然亦
    不足認定被告開車並未擦撞被害人機車，是亦不足為有利於被告之認定。
四、再被告雖質疑其若從被害人乙○○○機車左方撞擊機車，何以機車未向右方倒地
    ，反而卻倒向左方，與一般物理原理不符等情。惟機車被撞擊後會偏向何方倒下
    ，應視撞擊點、撞擊力及駕駛機車者於撞擊後是否仍有駕馭機車能力而定，非謂
    從一方撞擊，必定倒向他方，誠如上述，本件車禍之發生係兩車擦撞，並非直接
    撞擊，是產生之撞擊力道應非鉅大，被害人乙○○○於擦撞後應尚保有部分駕駛
    機車能力，此可由其於本院審理時證稱：「（你看到紅色歐寶車如何處理）我跟
    我大嫂（即陳錦妙）說，這個人怎麼這麼來撞我們開車？後來我就倒了」（見九
    十二年八月二十七日本院審判筆錄）等語，可以證明其並非被擦撞後即刻倒地，
    被害人乙○○○於車禍一瞬間應尚有部分操控能力，故其機車往左方倒地，並非
    絕無可能，被告此部分之質疑，尚有斟酌餘地。
五、按汽車在超過四車道之道路應依道路交通標誌、標線、號誌之指示行駛，道路交
    通安全規則第九十八條第二項定有明文；另汽車駕駛時，駕駛人應注意兩車併行
    之間隔，並隨時採取必要之安全措施，同規則第九十四條第三項亦有明文規定。
    查被告係領有駕駛執照之車輛駕駛人，前開交通規則為其所應注意，而依肇事當
    時天候晴天，夜間有照明，路面乾燥、無缺陷、無障礙物、視距良好，又非不能
    注意，竟疏未注意，於行經上開路段時，未依指示牌指示往承德路六段方向車輛
    應先轉入槽化島右側，而逕行由第二車道右轉，又未保持與告訴人騎乘機車併行
    之間隔，並隨時採取必要之安全措施，致其駕駛之自用小客車右後側與告訴人騎
    乘之重型機車發生擦撞，為本件車禍之肇事原因，告訴人騎乘重型機車則無肇事
    因素，臺北市車輛行車事故鑑定委員會及臺北市車輛行車事故鑑定案件覆議意見
    書亦有部分內容同此認定，是被告就本件事故之發生自難辭其過失之責。而被害
    人乙○○○、陳錦妙確因本件車禍受有前述之傷害、重傷害，已如前述，則被告
    之過失犯行與被害人所受之傷害間，顯有相當因果關係。被告所辯尚不足採，本
    件罪證明確，被告過失傷害及致重傷之犯行堪以認定。
六、按刑法第十條第四項第六款所謂其他於身體或健康有重大不治或難治之傷害，係
    指傷害重大，且不能治療或難於治療者而言（最高法院二十九年度台上字第六八
    五號判例亦同此旨）。經查，被害人陳錦妙因本件車禍受有創傷性右側硬腦膜下
    出血及腦挫傷致意識昏迷，目前呈植物人狀態，無行為能力，無法復原等情，已
    如前述，堪認其所受傷害重大，且不能治療，揆諸前開說明，應屬重傷害無訛。
    核被告所為，係犯刑法第二百八十四條第一項前段之過失傷害罪，及同條項後段
    之過失致重傷罪。被告一個過失行為，導致被害人乙○○○、陳錦妙受傷及受重
    傷，係一行為觸犯數罪名，屬想像競合犯，應從一重依過失致重傷害罪論處。爰
    審酌被告犯罪之動機、目的、手段、及其品性、生活狀況、智識程度、因其過失
    行為導致被害人陳錦妙受有永遠無法彌補之傷害，其家屬終身受痛苦，犯罪所生
    之損害非輕，且被告迄未與被害人及其家屬達成和解等一切情狀，量處如主文所
    示之刑，並諭知易科罰金之折算標準，以示懲儆。
貳、無罪部份
一、公訴意旨另以：被告戊○○於右揭時地駕車肇事後竟未停車採取救護或其他必要
    之措施，亦未向警察機關報案，旋即駕車逃逸，因認被告涉有刑法第一百八十五
    條之四肇事逃逸罪嫌云云。
二、按被告未經審判證明有罪確定，推定其為無罪；犯罪事實應依證據認定之，無證
    據不得推定其犯罪事實；又不能證明被告犯罪者，應諭知無罪之判決，刑事訴訟
    法第一百五十四條、第三百零一條第一項分別定有明文。次按事實之認定，應憑
    證據，如未發現相當證據，或證據不足以證明，自不能以推測或擬制之方法，為
    裁判基礎，又認定犯罪事實，所憑證據，雖不以直接證據為限，間接證據亦包括
    在內，然無論直接證據或間接證據，其為訴訟上之證明，須通常一般人均不致於
    有所懷疑，而得確信其為真實之程度者，始得據之為有罪之認定，倘其證明尚未
    達到此一程度，而有所懷疑存在時，即無從為有罪之認定（最高法院四十年度台
    上字第八六號、七十六年度台上字第四九八六號判例亦同此意旨）。
三、又按行為非出於故意或過失者，不罰。過失行為之處罰，以有特別規定者為限，
    刑法第十二條定有明文。故刑法第一百八十五條之四駕駛動力交通工具肇事，致
    人死傷而逃逸罪，行為人之駕車肇事致人死傷雖非出於故意，但仍須知悉肇事致
    人死傷之事實，猶予逃逸，始足當之。若行為人不知其已肇事並致人死傷，縱然
    逃逸，亦與本罪之構成要件不合（最高法院九十一年度台上字第一一二四號判決
    同此意旨）。
四、訊之被告戊○○堅詞否認有何肇事後故意逃逸之犯行，辯稱：伊當時並無、也不
    知曾駕車擦撞告訴人乙○○○騎乘之重型機車，自無駕車逃逸之行為等語。公訴
    意旨認被告涉有前揭犯行，無非係依據證人己○○曾證稱：被告於肇事後，曾於
    路口停約五秒後，即開車離去；證人丙○○曾證稱：伊將被告攔下後，責問被告
    為何肇事逃逸，被告當時神情緊張致說話結巴，並稱無法開車，請求代為駕駛云
    云，惟查：
（一）被告固不否認有於右轉往承德路六段行駛後，有距案發現場一、二百公尺處停
      車之事不諱，惟否認係因撞倒被害人機車而作暫停，辯稱係其同車之妹妹丁○○告知後方似乎發生車禍，有一輛機車倒地，另一輛小貨車停在路旁，似乎就
      是肇事車輛，兩人遂停車決定是否要報警等語，核與丁○○於警訊及偵審中證
      述情節大致相符（見偵查卷第二十一之一頁、第五十七頁、九十二年八月二十
      七日本院審判筆錄）。是雖證人己○○證稱被告於肇事後曾有停車動作，惟被
      告或其妹丁○○於停車後並未探頭或下車查看車禍現場或被害人傷勢，又無證
      據證明被告係因知悉肇事而停車，自難僅因證人己○○之證詞而推測被告有肇
      事逃逸之行為。
（二）又證人丙○○雖證稱被告被其攔停後，經責問被告為何肇事逃逸，被告神情緊
      張，且無法開車，請求代為駕駛云云，惟一般正常駕駛人，於行駛途中，突遭
      他人攔車，並被指為車禍肇事人，致有如被告上開反應，實屬正常之事，是亦
      難僅憑證人丙○○之指證而為不利於被告之認定。
（三）復佐以本院函請法務部調查局對被告戊○○實施測謊鑑定，經鑑測後，被告戊○○陳稱：「案發時渠未擦撞被害人之機車；案發時渠未發現擦撞機車。
      」均未呈情緒波動反應，研判未說謊等情，已如前述，亦堪認被告確不知悉其
      已肇事致人受傷之情事。
五、綜上所述，本件並無證據證明被告於右轉之際，已發現有發生車禍之事實，縱其
    有開車離去之行為，揆諸前揭說明，亦與刑法第一百八十五條之四駕駛動力交通
    工具肇事，致人死傷而逃逸罪之構成要件不符，此外，復查無其他積極證據足以
    證明被告有此行為，不能證明犯罪，自應為無罪之諭知。
據上論斷，應依刑事訴訟法第二百九十九條第一項前段、第三百零一條第一項，刑法
第二百八十四條第一項、第五十五條、第四十一條第一項，罰金罰鍰提高標準條例第
一條前段、第二條判決如主文。
本案經檢察官劉異海到庭執行職務
中    華      民      國      九十二      年    九    月    二十四    日
                                    臺灣士林地方法院刑事第四庭
                                          法  官   謝   靜   恒
右正本證明與原本無異。
如不服本判決，應於判決送達後十日內，向本院提出上訴狀。
                                          書記官   林   慧   芬
中      華      民      國      九十二      年    九    月    二十五    日
附錄法條
中華民國刑法第二百八十四條第一項
因過失傷害人者，處六月以下有期徒刑、拘役或五百元以下罰金，致重傷者，處一年
以下有期徒刑、拘役或五百元以下罰金。


司法院資訊處製作；財團法人民間司法改革基金會備份。
